ACORDAO-COMPLETO-2339517

ACÓRDÃO 2334/2020 ATA 6/2020 - PRIMEIRA CÂMARA

VISTOS, relatados e discutidos estes autos de tomada de contas especial instaurada pelo Ministério do Turismo, em razão da impugnação total de despesas do Convênio n° 732.376/2010, celebrado com o Instituto FACC, tendo por objeto o incentivo ao turismo, por meio da implementação do projeto intitulado “1ª Micareta nos Bairros”, realizado na cidade de Feira de Santana (BA) , cuja vigência se estendeu de 15/4/2010 a 15/7/2010,
ACORDAM os ministros do Tribunal de Contas da União, reunidos em sessão da 1ª Câmara, diante das razões expostas pelo relator, em:
9.1. com fundamento no art. 12, § 3º, da Lei 8.443/1992, considerar revel a Sra. Marcia Carvalho Cruz (CPF XXX.343.721-XX) ;
9.2. com fundamento nos arts. 1º, I, 16, III, alínea “c”, 19 e 23, III, da Lei 8.443/1992 e 1º, I, 209, III, 210 e 214, III, do Regimento Interno do TCU, julgar irregulares as contas da Sra. Marcia Carvalho Cruz e condená-la ao pagamento das quantias a seguir especificadas, com a fixação do prazo de quinze dias, a contar do recebimento das notificações, para comprovar perante o Tribunal, na forma disposta no art. 214, III, alínea “a”, do Regimento Interno do TCU, o recolhimento da dívida aos cofres do Tesouro Nacional, atualizada monetariamente e acrescida dos juros de mora, calculados a partir das datas discriminadas até as datas dos efetivos recolhimentos, na forma prevista na legislação em vigor abatendo-se, na oportunidade, os valores eventualmente já ressarcidos:
	Valor original (R$) 
	Data da ocorrência

	300.000,00
	19/5/2010

	300.000,00
	19/5/2010

9.3. aplicar à Sra. Marcia Carvalho Cruz a multa prevista nos arts. 57 da Lei 8.443/1992 e 267 do Regimento Interno do TCU, no valor de R$ 103.000,00 (cento e três mil reais) , com a fixação do prazo de quinze dias, a contar da notificação, para comprovar, perante o Tribunal, em consonância com o disposto no art. 214, III, alínea “a”, do Regimento Interno desta Corte, o recolhimento da dívida aos cofres do Tesouro Nacional, atualizada monetariamente desde a data deste acórdão até a do efetivo recolhimento, se for paga após o vencimento, na forma da legislação em vigor;
9.4. autorizar, caso seja requerido, o pagamento da dívida da Sra. Marcia Carvalho Cruz em até 36 parcelas mensais e consecutivas, nos termos dos arts. 26 da Lei 8.443/1992 e 217 do Regimento Interno do TCU, fixando-lhe o prazo de quinze dias, a contar do recebimento da notificação, para comprovar perante o Tribunal o recolhimento da primeira parcela, e de trinta dias, a contar da parcela anterior, para comprovar o recolhimento das demais parcelas, devendo incidir sobre cada valor mensal, atualizado monetariamente, os juros de mora devidos, na forma prevista na legislação em vigor;
9.5. autorizar, desde logo, nos termos do art. 28, II, da Lei 8.443/1992, a cobrança judicial da dívida caso não seja atendida a notificação; e
9.6. dar ciência deste acórdão:
9.6.1. ao Procurador-Chefe da Procuradoria da República no Estado de Minas Gerais, nos termos dos arts. 16, § 3º, da Lei 8.443/1992 e 209, § 7º, do Regimento Interno do TCU, visando à adoção das medidas cabíveis;
9.6.2. ao Ministério Público de Minas Gerais, fazendo menção ao procedimento investigativo PP 0704.11.000051-7 instaurado pela 4ª Promotoria de Justiça da Comarca de Unaí (MG) ;
9.6.3. ao Departamento de Polícia Federal, fazendo menção ao inquérito policial IPL 0070/2013-4 – DPF/UDI/MG, instaurado pela Delegacia da Polícia Federal em Uberlândia (MG) ; e
9.6.4. ao Ministério do Turismo.

Tomada de Contas Especial. Convênio firmado pelo Ministério do Turismo e pelo Instituto FACC, com o intuito de incentivar o turismo, por meio da implementação do projeto intitulado 1ª Micareta nos Bairros, realizado na cidade de Feira de Santana (BA).

Primeira Câmara

Instituto FACC (CNPJ 04.514.749/0001-08).

3. Interessados/Responsáveis:
3.1. Interessado: Ministério do Turismo (CNPJ 05.457.283/0001-19).
3.2. Responsável: Marcia Carvalho Cruz (CPF XXX.343.721-XX), presidente do Instituto FACC.

13.1. Ministros presentes: Walton Alencar Rodrigues (Presidente), Benjamin Zymler (Relator), Bruno Dantas e Vital do Rêgo.
13.2. Ministros-Substitutos presentes: Augusto Sherman Cavalcanti e Weder de Oliveira.

BENJAMIN ZYMLER

Cuidam os autos de tomada de contas especial instaurada pelo Ministério do Turismo, “em razão da impugnação total de despesas do Convênio n° 732.376/2010” (fls. 23 a 32) , que foi celebrado com o Instituto FACC, tendo por objeto o incentivo ao turismo, por meio da implementação do projeto intitulado “1ª Micareta nos Bairros”, realizado na cidade de Feira de Santana (BA) , cuja vigência se estendeu de 15/4/2010 a 15/7/2010.
2.	Os recursos previstos para a implementação do objeto do referido convênio foram orçados no valor total de R$ 660.000,00 (seiscentos e sessenta mil reais) , dos quais R$ 60.000,00 (sessenta mil reais) seriam aportados pelo convenente a título de contrapartida. Os R$ 600.000,00 (seiscentos mil reais) restantes seriam repassados pelo concedente.
3.	O Ministério do Turismo liberou os referidos recursos no dia 19/5/2010.
4.	O ajuste em tela previa a apresentação da prestação de contas até 30 (trinta) dias após o término da vigência.
5.	Com fulcro nos documentos acostados aos presentes autos, o auditor destacou que:
	a) a Coordenação Geral de Convênios do Ministério do Turismo asseverou, na Nota Técnica 224/2011 (peça 1, 120 a 124) , que “não foram apresentados elementos suficientes que permitam a emissão de parecer técnico conclusivo” a respeito do cumprimento do objeto do convênio em tela, “sendo necessário diligenciamento junto ao convenente”. Para sanar essa irregularidade, o convenente deveria:
	“Encaminhar fotografia, filmagem e/ou material de divulgação pós-evento (publicação em jornais, revistas ou reportagens televisivas) , que comprovem a efetiva realização do evento e a utilização da logomarca do MTur. 
	Encaminhar fotografias originais, datadas e em foco aberto ou filmagem, contendo o nome do evento e da localidade, bem como a logomarca do MTur, de cada show/apresentação, e/ou material de divulgação pós-evento (publicação em jornais e revistas de grande circulação ou reportagens televisivas) . Afinal, as fotografias encaminhadas não comprovam todas as bandas. Ademais, deve ser identificada cada banda na localidade do evento, com filmagem ou foto datada.
	Encaminhar declaração atestando a gratuidade ou não do evento. Caso tenha havido venda de ingressos, devem ser enviados comprovantes das receitas correspondentes à venda de ingressos, devidamente convertidas para a consecução do objeto conveniado (conforme o que preconiza o relatório do Acórdão 96/2008-TCU-Plenário — TCU) .
	Encaminhar declaração de Autoridade local (que não seja o Convenente) atestando a realização do evento.”
	b) na Nota Técnica de Análise Financeira 167/2013 (peça 1, p. 125 a 129) , da lavra da Coordenação de Prestação de Contas do Ministério das Cidades, foi assinalado que:
“Edital/Cotação/Homologação/Adjudicação/Publicações. 
EMBASAMENTO LEGAL: Portaria Interministerial 127/2008 e Lei 8.666/1993.
	Análise: Conforme se denota da documentação encaminhada pelo Instituto FACC, a contratação da empresa Elo Brasil Produção Ltda. ocorreu por intermédio de Inexigibilidade de Licitação.
	Solicita-se: o encaminhamento da fundamentação da contratação, por inexigibilidade de licitação, da empresa Elo Brasil Produção Lida, de acordo com o art. 26, da Lei 8.666/1993.
Contrato de exclusividade para contratação de artista por inexigibilidade 
	Análise: é cediço que, em caso de se aplicar o instituto da inexigibilidade de licitação para a contratação de artistas, a contratação deverá ser feita diretamente com o artista ou então com um empresário exclusivo, que deverá possuir contrato de exclusividade, com firma reconhecida em cartório (Acórdão 96/2008-TCU-Plenário) . Cabe destacar que a certidão de exclusividade difere daquela que é fornecida para uma pessoa ou empresa exclusivamente para um determinado dia ou período.
	Solicita-se: Como a contratação foi realizada de forma direta com a empresa Elo Brasil Produção Ltda. e não há nos autos elementos capazes de afirmar que ela é detentora da exclusividade na contratação dos artistas, solicita-se que seja encaminhada cópia do contrato de exclusividade firmado entre os artistas e a empresa contratada, devidamente registrado em cartório.
	Solicita-se, ainda, que seja encaminhado recibo, emitido pelos artistas, que comprova os valores que estes receberam para realizar as apresentações, bem como a justificativa no sentido de que os valores cobrados estão de acordo com os praticados no mercado, com o encaminhamento de cópia de contratos firmados com outras entidades.
Documentos fiscais
EMBASAMENTO LEGAL: Portaria Interministerial 127/2008.
	Análise: Foi encaminhada cópia da nota fiscal n° 36, da empresa Elo Brasil Produção Lida., no valor total do convênio R$ 660.000,00 (fl. 159) , referente à contratação dos artistas musicais, entretanto não há detalhamento do valor que foi pago a cada um deles.
	Solicita-se: encaminhamento de carta de correção com a descrição detalhada dos valores pagos a cada um dos artistas. 
Certidões negativas
EMBASAMENTO LEGAL: Artigo 29 da Lei 8.666/1993.
	Análise: foram encaminhadas certidões relativas aos tributos federais e às contribuições previdenciárias (fls. 164 e 165) .
Solicita-se: encaminhamento da certidão referente ao FGTS.
Declaração de gratuidade do evento.
EMBASAMENTO LEGAL: Acórdão TCU 96/2008
Análise: Não enviado.
Solicita-se: encaminhamento de declaração afirmando que o evento foi gratuito”;
	c) com espeque nessas considerações, a Coordenação de Prestação de Contas do Ministério das Cidades propôs a realização de diligência ao convenente;
	d) a Coordenação Geral de Convênios do Ministério do Turismo, por meio da Nota Técnica Complementar 421/2016 (peça 2, p. 8 a 15) , reprovou tanto a execução física quanto a execução financeira do objeto conveniado. Naquela oportunidade, foi destacado que:
“EXECUÇÃO DO OBJETO - Conforme relatado na Nota Técnica de Análise N° 224/2011, constante às fls. 182 a 185, em anexo, a prestação de contas referente à execução física foi diligenciada, entretanto, a convenente não sanou as ressalvas apontadas. Portanto, em Despacho às fls. 230, a área técnica concluiu pela REPROVAÇÃO do convênio, uma vez que não havia, no processo, elementos suficientes para a aprovação das respectivas contas.
EXECUÇÃO FINANCEIRA - Foi solicitado ao convenente, por meio de Nota Técnica Financeira, o encaminhamento da fundamentação da contratação, por inexigibilidade, da empresa Elo Brasil Produção Ltda., fundamentada de acordo com o art. 26, da Lei n° 8.666/1993. 
REANÁLISE: a documentação não foi encaminhada. Item reprovado. 
Foi solicitado ao convenente, por meio da Nota Técnica Financeira n° 167/2013 (fls. 189 - 193) , que, como a contratação foi realizada de forma direta com a empresa Elo Brasil Produção, fosse confirmado que ela é detentora da exclusividade na contratação dos artistas. Foi solicitado que fosse encaminhado o contrato de exclusividade firmado entre os artistas e a empresa contratada, devidamente registrado em cartório.
REANÁLISE: a documentação não foi encaminhada. Item reprovado.
Análise: Foi encaminhada cópia da nota fiscal n° 36, da empresa Elo Brasil Produção Ltda., no valor total do convênio, R$ 660.000,00 (fl. 159) , referente à contratação dos artistas musicais, entretanto não há detalhamento do valor que foi pago a cada um deles.
Foi solicitado ao convenente, por meio da Nota Técnica Financeira n° 167/2013 (fls. 189 - 193) , o encaminhamento de carta de correção com a descrição detalhada dos valores pagos a cada artista.
REANÁLISE: a documentação não foi encaminhada. Item reprovado. 
Foi solicitado ao convenente, por meio da Nota Técnica Financeira nº 167/2013 (fls. 189 - 193) , o encaminhamento da certidão negativa relativa ao FGTS.
REANÁLISE: a documentação não foi encaminhada. 
Análise: no Extrato Bancário de fl. 158, pode-se verificar a transferência do valor total do convênio para a empresa Elo Brasil Produções Ltda. 
Foi solicitado ao convenente, por meio da Nota Técnica Financeira n° 167/2013 (fls. 189 - 193) , o encaminhamento de declaração afirmando que o evento foi gratuito ou, no caso de ter ocorrido a venda de ingressos, o envio de relação detalhada e documentada dos valores, da quantidade e do destino conferido à receita gerada com a venda de ingressos, além de comprovações fiscais (recibos/notas fiscais) e de eventual recolhimento à conta do Tesouro Nacional.
REANÁLISE: a documentação não foi encaminhada. Item reprovado”; 
	e) a Controladoria Geral da União desenvolveu ação de controle com o objetivo de verificar possíveis irregularidades no repasse de recursos federais para o Instituto FACC (Relatório de Fiscalização 201205022 - peças 1, p. 140 a 142, e 2, p. 1 e 2) . Naquele expediente, constam os seguintes registros de indícios de irregularidades e informações contraditórias, que devem ser avaliados quando da análise de mérito deste processo:
	“Sobre o objeto fiscalizado há informações contraditórias na internet a respeito dos shows programados;
Contrato com assinatura não identificada;
	Inexiste, na prestação de contas, documento comprobatório do recebimento de cachê pelas bandas contratadas;
	Considerando as inconsistências relatadas, não é possível avaliar se o convênio contribuiu para o turismo da cidade;
Inconsistência no Plano de Trabalho;
	Contratação por meio de inexigibilidade de licitação indevida; e 
	A Empresa contratada pelo convenente não está localizada no endereço indicado na nota fiscal.”
	f) no Relatório do Tomador de Contas Especial 176/2016 (peça 2, p. 21) , foi consignada a ocorrência de prejuízo ao erário, no valor original de R$ 600.000,00 (seiscentos mil reais) , causado por irregularidades verificadas na execução física e financeira do objeto avençado. A responsabilidade por esse prejuízo foi atribuída ao Instituto FACC e à Sra. Márcia Carvalho Cruz, presidente dessa entidade;
	g) já a Secretaria Federal de Controle Interno defendeu a impugnação total das despesas do convênio em comento, o que ensejou a imputação de débito solidário aos responsáveis, no valor total repassado;
	h) não foram encaminhados o extrato bancário e as cópias dos cheques emitidos, o que impossibilitava o estabelecimento do nexo causal entre a aplicação dos recursos do convênio e a execução física de seu objeto. Assim sendo, não era possível aferir a responsabilidade do Instituto FACC e da Sra. Márcia Carvalho Cruz, presidente desse instituto;
	i) foi autuado pela 4ª Promotoria de Justiça da Comarca de Unaí procedimento investigativo (PP 0704.11.000051-7) , visando obter dados referentes a contratos e convênios celebrados com os Institutos FACC, IDEAL e GOLD. Além disso, a Delegacia da Polícia Federal em Uberlândia (MG) instaurou inquérito policial sobre esse mesmo tema (IPL 0070/2013-4 – DPF/UDI/MG) ;
	j) assim sendo, cabe promover diligências aos citados órgãos com o objetivo de obter cópia dos respectivos procedimentos e consequente ação penal, caso essa última tinha sido ajuizada; e
	k) cumpre consignar que o Instituto FACC celebrou outro ajuste com o Ministério do Turismo (Convênio 741.213/2010) , para a realização do evento “Grande São João da Bahia”, nas cidades de Nova Canaã (BA) e Muritiba (BA) . Essa avença foi objeto de TCE nesta corte (TC Processo 000.729/2015-9) , tendo o TCU, por meio do Acórdão 6688/2016-TCU-Primeira Câmara, relatado pelo Ministro Walton Alencar Rodrigues, julgado irregulares as contas do Instituto FACC e de sua presidente, com imputação de débito e aplicação de multa. 
6.	Diante do acima exposto, foram realizadas diligências, por meio dos ofícios 821/2017-TCU/SECEX-MG, de 12/5/2017 (peça 7) , 823/2017-TCU/SECEX-MG, de 15/5/2017 (peça 8) , 1090/2017-TCU/SECEX-MG, de 14/6/2017 (peça 11) , 1.525/2017-TCU/SECEX-MG, de 11/7/2017 (peça 13) , 1.523/2017-TCU/SECEX-MG, de 11/7/2017 (peça 14) e 1.524/2017-TCU/SECEX-MG (peça 15) , de 11/7/2017: 
	a) ao Banco do Brasil S.A.: visando obter o extrato bancário da conta corrente 35.341, agência 0508-8, vinculada ao Convênio 732.376/2010, além de cópias dos respectivos cheques (frente e verso) e extratos de aplicações financeiras;
	b) à Delegacia da Polícia Federal em Uberlândia: com o intuito de obter cópia do Inquérito Policial IPL 0070/2013-4 – DPF/UDI/MG) e confirmar se houve a instauração de Ação Penal;
	c) à 4ª Promotoria de Justiça da Comarca de Unaí: com a finalidade de conseguir cópia do Procedimento PP 0704.11.000051-7.
7.	A 4ª Promotoria de Justiça da Comarca de Unaí (MG) e a Delegacia da Polícia Federal em Uberlândia (MG) apresentaram, tempestivamente, as informações e esclarecimentos solicitados pelo TCU (peças 16 e 20 a 24) . Contudo, devido a problemas referentes à confirmação da assinatura eletrônica, o Banco do Brasil S.A. não atendeu à diligência que lhe foi enviada, o que ensejou a reiteração do expediente, agora por meio de e-mail.
9.	Com fulcro nessas considerações, a unidade técnica propôs a citação da Sra. Marcia Carvalho Cruz, presidente do Instituto FACC, a qual foi promovida por intermédio dos Ofícios 152/2018 - TCU/SECEX-MG e 153/2018 -TCU/SECEX-MG, ambos de 7/2/2018 (peças 32 e 33) , e 691/2018 – TCU/SECEX-MG e 692/2018 - TCU/SECEX-MG, ambos de 20/3/2018 (peças 40 e 41) .
10.	Em seguida, o auditor salientou que:
	a) apesar de a Sra. Marcia Carvalho Cruz ter tomado ciência dos expedientes acima mencionados, conforme atestam os avisos de recebimento (AR) anexados a estes autos (peças 42 a 44) , ela não se manifestou quanto às irregularidades verificadas. Transcorrido o prazo regimentalmente fixado e mantendo-se inerte a aludida responsável, impõe-se que ela seja considerada revel, dando-se prosseguimento ao presente processo, de acordo com o disposto no art. 12, § 3º, da Lei 8.443/1992;
	b) cumpre registrar que, segundo a jurisprudência desta Corte de Contas, a ausência de atendimento à citação, por si só, não implica o reconhecimento das dívidas dos responsáveis ou de outras irregularidades que lhes possam ser imputadas. Apenas possibilita o prosseguimento do processo, sem prejuízo da análise dos documentos constantes dos autos a fim de formular um juízo de valor acerca da regularidade ou não das contas. Nesse sentido, pode ser citado, por exemplo, o Acórdão 8809/2016-TCU-Segunda Câmara, relatado pelo Ministro Raimundo Carreiro;
	c) aduzo que, nos processos de controle externo, ao contrário do que ocorre no âmbito civil, a revelia do responsável não gera a presunção de veracidade dos fatos a ele imputados, devendo eventual condenação estar embasada em provas robustas e contundentes que caracterizem e comprovem a conduta irregular. Esse entendimento encontra respaldo na jurisprudência do TCU, como se constata no Acórdão 2535/2015-TCU-Plenário, relatado pelo Ministro Vital do Rêgo;
	d) a imputação de responsabilidade à Sra. Marcia Carvalho Cruz, presidente do Instituto FACC, à época dos fatos inquinados, encontra fundamento nos documentos que compõem este processo, em especial nas Notas Técnicas 224/2011 e 421/2016 da Coordenação Geral de Convênios do Ministério do Turismo e no Relatório de Fiscalização 201.205.022, emitido pela Controladoria Geral da União. Afinal, na qualidade de gestora do convênio em tela e responsável pela aplicação dos recursos federais repassados, ela não demonstrou a regular utilização desses valores, nem mesmo após ser instada a tanto pelo concedente. Por via de consequência, a prestação de contas dessa avença foi rejeitada e houve a glosa integral das despesas do convênio, uma vez que foram detectadas irregularidades na execução física e financeira;
	e) consta destes autos cópia da Nota Fiscal 36, emitida pela empresa Elo Brasil Produção Ltda., no valor total do convênio (R$ 660.000,00 – seiscentos e sessenta mil reais) , alegadamente referente à contratação dos artistas musicais. Entretanto, não foi detalhado o valor pago a cada um deles. Diante disso, foi solicitado à responsável, por meio da Nota Técnica Financeira 167/2013, o encaminhamento de carta de correção com a descrição detalhada dos valores pagos a cada um dos artistas. Entretanto, essa documentação não foi encaminhada;
	f) o Relatório de Fiscalização 201.205.022 da Controladoria Geral da União destacou que:
	- há informações contraditórias na internet a respeito da realização dos shows programados;
	- a prestação de contas não contém qualquer documento comprobatório do recebimento dos cachês pelas bandas contratadas;
	- a empresa contratada pelo convenente (Elo Brasil Produção Ltda.) não estava localizada no endereço indicado na nota fiscal; e 
	- considerando as inconsistências relatadas, não é possível avaliar se o convênio contribuiu para o turismo da cidade; 
	g) em conformidade com o disposto nos arts. 70, parágrafo único, da Constituição Federal de 1988 e 93 do Decreto-Lei 200/1967, cabe àquele que recebeu verba federal comprovar a boa e regular aplicação de tal quantia. Com esse objetivo, deve apresentar documentação idônea; e
	h) no caso vertente, houve o pagamento total de serviços cuja realização não foi provada, o que acarretou prejuízo ao erário, no valor total dos recursos federais transferidos. 
11.	Diante do acima exposto e considerando a inexistência nos presentes autos de elementos que permitam concluir pela ocorrência de boa-fé da responsável ou de outros excludentes de culpabilidade, o auditor propôs (peça 46) : 
	a) com fundamento nos arts. 1º, I, 16, III, alínea “c”, e §§ 1º e 2º, 19 e 23, III, da Lei 8.443/1992 e 1º, I, 209, III, e §§ 1º e 5º, 210 e 214, III, do Regimento Interno do TCU, julgar irregulares as contas da Sra. Marcia Carvalho Cruz (CPF XXX.343721-XX) , ex-presidente do Instituto FACC, e condená-la ao pagamento das quantias a seguir especificadas, com a fixação do prazo de quinze dias, a contar do recebimento da notificação, para comprovar perante o Tribunal, em conformidade com o disposto no art. 214, III, alínea “a”, do Regimento Interno do TCU, o recolhimento da dívida aos cofres do Tesouro Nacional, atualizada monetariamente e acrescida dos juros de mora, calculados a partir das datas discriminadas, até a data do recolhimento, na forma prevista na legislação em vigor:
	VALOR ORIGINAL (R$) 
	DATA DA OCORRÊNCIA

	300.000
	19/5/2010

	300.000
	19/5/2010

b) aplicar à Sra. Marcia Carvalho Cruz (CPF XXX.343721-XX) a multa prevista nos arts. 57 da Lei 8.443/1992 e 267 do Regimento Interno do TCU, com a fixação do prazo de quinze dias, a contar do recebimento da notificação, para comprovar perante o Tribunal, em consonância com o estabelecido no art. 214, III, alínea “a”, do Regimento Interno desta Corte de Contas, o recolhimento da dívida aos cofres do Tesouro Nacional, atualizada monetariamente desde a data do acórdão que vier a ser proferido até a do efetivo recolhimento, se for paga após o vencimento, na forma da legislação em vigor;
c) autorizar, desde logo, nos termos do art. 28, II, da Lei 8.443/1992, a cobrança judicial das dívidas caso não sejam atendidas as notificações;
d) autorizar, desde logo, com fundamento nos arts. 26 da Lei 8.443/1992 e 217 do Regimento Interno do TCU, caso seja do interesse do responsável, o parcelamento das dívidas em até 36 parcelas mensais e consecutivas, fixando o prazo de quinze dias, a contar do recebimento da notificação, para comprovar perante o Tribunal o recolhimento da primeira parcela, e de trinta dias, a contar da parcela anterior, para comprovar os recolhimentos das demais parcelas, devendo incidir sobre cada valor mensal, atualizado monetariamente, os juros de mora devidos, na forma prevista na legislação em vigor;
e) encaminhar cópia da deliberação que vier a ser proferida ao Procurador-Chefe da Procuradoria da República em Minas Gerais, nos termos dos arts. 16, § 3º, da Lei 8.443/1992 e 209, § 7º, do Regimento Interno do TCU, para a adoção das medidas que entender cabíveis.
12.	O Diretor da então Secex (MG) proferiu despacho, do qual destaco o seguinte trecho (peça 47) :
	“3. Manifesto-me de acordo com a proposta de mérito formulada pelo AUFC Cristiano Guimaraes Zola (peça 46) .
	4. Ressalto que, em cumprimento ao Enunciado 286 da Súmula do TCU, a citação deveria ser refeita para arrolar o Instituto FACC solidariamente com a sua administradora pelos danos causados ao erário na aplicação dos recursos do Convênio MTur/INSTITUTO FACC/Nº 732376/2010. Verifico, contudo, que esse procedimento não é recomendável, na medida em que a pesquisa realizada nos autos do TC Processo 021.668/2017-5, referente à Cobrança Executiva oriunda de outra
tomada de contas especial, objeto do TC Processo 000.729/2015-9, não localizou nenhum bem de propriedade do referido Instituto (peça 46) .
	5. Ademais, certidão emitida por oficial do Ministério Público do Estado de Minas Gerais, em 2011, assegurou que o Instituto FACC “não possui atividade regular, estando quase sempre fechado” (peça 1, p. 133) .
	6. Portanto, em respeito aos princípios da celeridade e economia processual, propõe-se dar prosseguimento ao processo a partir do estágio em que ele se encontra.”
13.	O titular daquela unidade técnica manifestou sua concordância com a proposta formulada pelo auditor (peça 48) .
14.	O Procurador Rodrigo Medeiros de Lima se pronunciou favoravelmente ao acolhimento dessa proposta (peça 49) .
	É o Relatório.

não há.

Procurador Rodrigo Medeiros de Lima.

TOMADA DE CONTAS ESPECIAL. CONVÊNIO. INCENTIVO AO TURISMO. AUSÊNCIA DE DOCUMENTOS QUE COMPROVEM A REGULAR APLICAÇÃO DOS RECURSOS TRANSFERIDOS. IMPUGNAÇÃO DE DESPESAS. DILIGÊNCIA. CITAÇÃO. REVELIA. CONTAS IRREGULARES. DÉBITO. MULTA.

TOMADA DE CONTAS ESPECIAL (TCE)

Sec-MG e Secretaria de Controle Externo de Tomada de Contas Especial (SecexTCE).

I – Introdução
	Cuidam os autos de tomada de contas especial instaurada pelo Ministério do Turismo, “em razão da impugnação total de despesas do Convênio n° 732.376/2010”, que foi celebrado com o Instituto FACC, visando o incentivo ao turismo na cidade de Feira de Santana (BA) , por meio da implementação do projeto intitulado “1ª Micareta nos Bairros”.
2.	Os recursos previstos para a implementação do objeto do referido convênio foram orçados em R$ 660.000,00 (seiscentos e sessenta mil reais) , dos quais R$ 600.000,00 (seiscentos mil reais) seriam repassados pelo concedente, que liberou os referidos recursos no dia 19/5/2010. Os R$ 60.000,00 (sessenta mil reais) restantes seriam aportados pelo convenente a título de contrapartida. 
3.	A vigência do ajuste em tela se estendeu de 15/4/2010 a 15/7/2010, devendo a respectiva prestação de contas ser apresentada até 30 (trinta) dias após o término do mencionado prazo.
4.	A responsável enviou a prestação de contas ao concedente. Após analisar esses documentos, a Coordenação Geral de Convênios do Ministério do Turismo asseverou, na Nota Técnica 224/2011, que “não foram apresentados elementos suficientes que permitam a emissão de parecer técnico conclusivo” a respeito do cumprimento do objeto do convênio em tela, “sendo necessário diligenciamento junto ao convenente”. Assim sendo, o concedente solicitou o encaminhamento de:
	a)  “fotografia, filmagem e/ou material de divulgação pós-evento (publicação em jornais, revistas ou reportagens televisivas) , que comprovem a efetiva realização do evento e a utilização da logomarca do MTur;
	b)  “declaração atestando a gratuidade ou não do evento. Caso tenha havido venda de ingressos, devem ser enviados comprovantes das receitas correspondentes à venda de ingressos, devidamente convertidas para a consecução do objeto conveniado”; e
	c)  “declaração de Autoridade local (que não seja o Convenente) atestando a realização do evento.”
5.	Em seguida, na Nota Técnica de Análise Financeira 167/2013, a Coordenação de Prestação de Contas do Ministério do Turismo assinalou que:
	a) segundo consta da documentação encaminhada pelo Instituto FACC, a contratação da empresa Elo Brasil Produção Ltda., visando à realização dos shows sob comento, ocorreu por inexigibilidade de licitação. Contudo, não foi apresentada a fundamentação dessa contratação;
	b) não foi apresentado o contrato de exclusividade, que é um requisito para a contratação de artistas por inexigibilidade. Afinal, segundo a jurisprudência do TCU, a referida contratação deverá ser feita diretamente com o artista ou então com um empresário exclusivo, que deverá possuir contrato de exclusividade, com firma reconhecida em cartório. Cabe destacar que a certidão de exclusividade difere daquela que é fornecida para uma pessoa ou empresa exclusivamente para um determinado dia ou período;
	c) não foram apresentados recibos, emitidos pelos artistas, que comprovem os valores recebidos em contrapartida às suas participações nos shows. Também não foi demonstrado que os valores cobrados estavam de acordo com os que eram praticados no mercado;
	d) foi encaminhada cópia da nota fiscal 36, emitida pela empresa Elo Brasil Produção Lida., no valor total do convênio R$ 660.000,00 (seiscentos e sessenta mil reais) , referente à suposta contratação dos artistas. Entretanto, não foram detalhados os valores pagos a cada um deles;
	e) não foi apresentada a certidão negativa da contratada referente ao FGTS; e
	f) não foi enviada a declaração no sentido de que o evento foi gratuito.
6.	Diante dessas constatações, foi realizada diligência ao convenente, visando obter documentos hábeis para afastar as irregularidades acima relacionadas. Contudo, a mencionada documentação não foi encaminhada pelo convenente, que permaneceu silente.
7.	Nesse cenário, a Coordenação Geral de Convênios do Ministério do Turismo, por meio da Nota Técnica Complementar 421/2016, reprovou tanto a execução física quanto a execução financeira do objeto conveniado. 
8.	A Controladoria Geral da União desenvolveu ação de controle com o objetivo de verificar possíveis irregularidades no repasse de recursos federais para o Instituto FACC (Relatório de Fiscalização 201.205.022) . Nesse documento, foram registrados os seguintes indícios de irregularidades e informações contraditórias:
	“Sobre o objeto fiscalizado há informações contraditórias na internet a respeito dos shows programados;
Contrato com assinatura não identificada;
	Inexiste, na prestação de contas, documento comprobatório do recebimento de cachê pelas bandas contratadas;
	Considerando as inconsistências relatadas, não é possível avaliar se o convênio contribuiu para o turismo da cidade;
Inconsistência no Plano de Trabalho;
	Contratação por meio de inexigibilidade de licitação indevida; e 
	A Empresa contratada pelo convenente não está localizada no endereço indicado na nota fiscal.”
9.	Posteriormente, no Relatório do Tomador de Contas Especial 176/2016, foi consignada a ocorrência de prejuízo ao erário, no valor original de R$ 600.000,00 (seiscentos mil reais) , causado por irregularidades verificadas na execução física e financeira do objeto avençado. A responsabilidade por esse prejuízo foi atribuída ao Instituto FACC e à Sra. Márcia Carvalho Cruz, presidente dessa entidade.
10.	Nesse mesmo sentido, a Secretaria Federal de Controle Interno entendeu que deveria haver a impugnação total das despesas do convênio em comento e a imputação de débito solidário aos responsáveis, no valor total repassado.
11.	A unidade técnica propôs a citação da Sra. Marcia Carvalho Cruz, a qual foi promovida por intermédio dos Ofícios 152/2018 - TCU/SECEX-MG e 153/2018 -TCU/SECEX-MG, ambos de 7/2/2018 (peças 32 e 33) , e 691/2018 – TCU/SECEX-MG e 692/2018 - TCU/SECEX-MG, ambos de 20/3/2018 (peças 40 e 41) .
12.	Considerando que a responsável regularmente citada não se manifestou quanto às irregularidades verificadas, a unidade técnica defendeu que ela seja considerada revel, dando-se prosseguimento ao presente processo, de acordo com o disposto no art. 12, § 3º, da Lei 8.443/1992.
13. 	Por fim, a então Secex (MG) propôs julgar irregulares as contas da Sra. Marcia Carvalho Cruz, imputando-lhe débito no valor total dos recursos federais repassados e aplicando-lhe a multa prevista nos arts. 57 da Lei 8.443/1992 e 267 do Regimento Interno do TCU.
14.	Cumpre ressaltar que o Diretor da então Secex (MG) proferiu despacho, no qual esclareceu que:
	“4. Ressalto que, em cumprimento ao Enunciado 286 da Súmula do TCU, a citação deveria ser refeita para arrolar o Instituto FACC solidariamente com a sua administradora pelos danos causados ao erário na aplicação dos recursos do Convênio MTur/INSTITUTO FACC/Nº 732376/2010. Verifico, contudo, que esse procedimento não é recomendável, na medida em que a pesquisa realizada nos autos do TC Processo 021.668/2017-5, referente à Cobrança Executiva oriunda de outra
tomada de contas especial, objeto do TC Processo 000.729/2015-9, não localizou nenhum bem de propriedade do referido Instituto (peça 46) .
	5. Ademais, certidão emitida por oficial do Ministério Público do Estado de Minas Gerais, em 2011, assegurou que o Instituto FACC “não possui atividade regular, estando quase sempre fechado” (peça 1, p. 133) .
	6. Portanto, em respeito aos princípios da celeridade e economia processual, propõe-se dar prosseguimento ao processo a partir do estágio em que ele se encontra.”
15.	O Procurador Rodrigo Medeiros de Lima se pronunciou favoravelmente ao acolhimento dessa proposta.
II – Análise do mérito desta tomada de contas especial
16.	Preliminarmente, manifesto minha concordância com a proposta de mérito formulada pela unidade técnica, que contou com a concordância do representante do Parquet especializado, com espeque na análise empreendida pela então Secex (MG) , que incorporo desde já às minhas razões de decidir. Contudo, julgo necessário tecer algumas considerações adicionais, o que passo a fazer.
17.	Com efeito, deveriam ter sido citados tanto o Instituto FACC quanto a Sra. Marcia Carvalho Cruz, presidente dessa instituição. Afinal, o Enunciado 286 da Súmula de Jurisprudência do TCU prevê que:
	“A pessoa jurídica de direito privado destinatária de transferências voluntárias de recursos federais feitas com vistas à consecução de uma finalidade pública responde solidariamente com seus administradores pelos danos causados ao erário na aplicação desses recursos.”
18.	Por outro lado, em linha de sintonia com o entendimento esposado pela unidade técnica, julgo que, neste momento processual, o regresso deste processo para que fosse realizada a citação do Instituto FACC violaria os princípios da economicidade e da celeridade processual, uma vez que atrasaria o julgamento desta tomada de contas especial e tenderia a não resultar em um incremento significativo das chances de obtenção do ressarcimento ao erário dos prejuízos apurados nesta TCE. 
19.	Afinal, consoante ressaltado pelo diretor da então Secex (MG) , pesquisa realizada pelo TCU, no âmbito de um processo de cobrança executiva (TC Processo 021.668/2017-5) , não localizou qualquer bem em nome desse Instituto. 
20.	Além disso, o Ministério Público do Estado de Minas Gerais, que autuou procedimento para investigar supostas irregularidades praticadas pelo Instituto FACC, declarou que ele “não possui atividade regular, estando quase sempre fechado”.
21.	Aduzo que minha assessoria verificou, em consulta aos sistemas de inteligência desta Corte, que não constam registros na RAIS referentes a esse instituto desde 2011. Dessa forma, ela não teve empregados registrados a partir de 2012.
22.	Também foi constatado que, no cadastro da Receita Federal, a instituição privada em tela se encontra na situação “INAPTA”, o que indica que ela não apresenta declarações de renda há, pelo menos, dois anos.
23.	Do acima exposto, deduz-se que a citação do referido instituto não ampliaria a possibilidade de recebimento do valor do débito.
24.	Cumpre considerar, ainda, que o Instituto FACC celebrou outro ajuste com o Ministério do Turismo (Convênio 741.213/2010) , para a realização do evento “Grande São João da Bahia”, nas cidades de Nova Canaã (BA) e Muritiba (BA) . Essa avença foi objeto de TCE nesta corte (TC Processo 000.729/2015-9) , tendo o TCU, por meio do Acórdão 6688/2016-TCU-Primeira Câmara, relatado pelo Ministro Walton Alencar Rodrigues, julgado irregulares as contas do Instituto FACC e de sua presidente, com imputação de débito e aplicação de multa.
25.	Naquela oportunidade, apesar de haverem sido regularmente citados, o Instituto FACC e sua presidente optaram por permanecer revéis, o que pode ser considerado um indício de que a citação da entidade privada em tela poderia não ter o resultado esperado.
26.	Poder-se-ia argumentar que a não citação do Instituto FACC violaria algum direito da sua presidente, a qual poderia alegar que responderá sozinha pelo dano ao erário, ao invés de responder solidariamente com o instituto em tela. 
27.	Eventual questionamento nesse sentido não merece acolhida. Afinal, consoante exposto pelo Ministro José Múcio Monteiro, no voto condutor do Acórdão 509/2013-TCU-Plenário:
	“É facultado ao credor desconsiderar, à sua conveniência, a solidariedade passiva, em razão de alto custo de identificação e localização de terceiros envolvidos em fraude, diante da baixa expectativa de sucesso na cobrança dos valores devidos. A solidariedade passiva é instituto que visa a favorecer o credor, que pode exigir de um ou de todos os devedores a integralidade da dívida.”
28.	Esse entendimento se aplica ao caso vertente, consoante exposto acima, uma vez que existe uma baixa expectativa de sucesso na cobrança dos valores devidos.
29.	Acrescento que, consoante exposto no seguinte trecho do voto que fundamentou o Acórdão 387/2008-TCU-Plenário, da lavra do Ministro Valmir Campelo, o devedor que saldar a dívida pode pleitear uma indenização parcial dos eventuais co-devedores:
	“O instituto da solidariedade passiva é um benefício conferido pelo legislador ordinário ao credor, que pode exigir de um ou de algum dos devedores, parcial ou totalmente, o pagamento da integralidade da dívida, podendo o credor renunciar à solidariedade em favor de um, de alguns ou de todos os devedores, assistindo ao devedor a que satisfaz a dívida por inteiro o direito de exigir de cada um dos co-devedores a sua quota.”
30.	Com fulcro nessas considerações, julgo não haver óbices jurídicos à imputação, neste momento, de responsabilidade apenas à Sra. Marcia Carvalho Cruz.
31.	Tendo em vista que a responsável, embora tenha sido regularmente citada, permaneceu silente, considero caracterizada sua revelia, o que autoriza o prosseguimento deste feito, consoante o disposto no art. 12, § 3º, da Lei 8.443/1992.
32.	Como bem salientaram a unidade técnica e o Ministério Público junto ao Tribunal, não vieram aos autos documentos essenciais à comprovação da correta execução do objeto conveniado. Cumpre destacar que a apresentação desses papéis foi solicitada reiteradamente à responsável pelo concedente, pelo controle interno e pelo TCU.
33.	O silêncio da recorrente, que não se manifestou nem enviou a documentação sob comento, tornou impossível aferir a escorreita aplicação dos recursos federais transferidos e estabelecer o nexo entre a verba repassada pela União e as despesas porventura realizadas visando à consecução do objeto avençado.
34.	Lembro que, segundo a jurisprudência pacífica desta Corte, nos processos relativos ao controle financeiro da Administração Pública, a culpa dos gestores por atos irregulares que causem prejuízo ao erário é legalmente presumida, ainda que não se configure ação ou omissão dolosa, admitida prova em contrário, a cargo do gestor. Na fiscalização dos gastos públicos, privilegia-se, como princípio básico, a inversão do ônus da prova. Cabe ao gestor demonstrar a boa aplicação dos dinheiros e valores públicos sob sua responsabilidade, em consonância com o disposto nos arts. 70, parágrafo único, da Constituição Federal, 93 do Decreto-Lei 200/1967 e 66 do Decreto 93.872/1986.
35.	Diante disso, constato que surgiu e se manteve a presunção relativa de culpa da responsável pelas irregularidades analisadas nestes autos, as quais ocasionaram um significativo dano ao erário.
36.	Importa salientar, ainda, que inexistem nestes autos elementos que demonstrem a boa-fé da responsável ou caracterizem algum excludente de culpabilidade. Assim sendo, este Tribunal pode, desde logo, proferir o julgamento de mérito pela irregularidade das contas, nos termos do art. 202, § 6º, do Regimento Interno desta Corte.
37.	Com fulcro nessas considerações, julgo que as contas da Sra. Márcia Carvalho Cruz devem ser julgadas irregulares, sendo-lhe imputado débito no valor histórico de R$ 600.000,00 (seiscentos mil reais) e aplicada a multa prevista no art. 57 da Lei 8.443/1992, cujo valor fixo em R$ 103.000,00 (cento e três mil reais) , equivalentes a aproximadamente 10% do valor do débito atualizado até a data do julgamento desta TCE.
III – Considerações finais
38.	Há registro nestes autos de que o Ministério Público de Minas Gerais, por intermédio da 4ª Promotoria de Justiça da Comarca de Unaí (MG) , instaurou procedimento investigativo (PP 0704.11.000051-7) , visando obter dados referentes a contratos e convênios celebrados com os Institutos FACC, IDEAL e GOLD. Assim sendo, julgo conveniente e oportuno dar ciência do acórdão que vier a ser proferido nesta sessão àquele órgão.
39.	De forma similar, há notícia de que a Delegacia da Polícia Federal em Uberlândia (MG) instaurou inquérito policial versando sobre a atuação do Instituto FACC (IPL 0070/2013-4 – DPF/UDI/MG) . Diante disso, julgo que deve ser dada ciência da deliberação que vier a ser proferida ao Departamento de Polícia Federal e ao Ministério Público Federal, para a adoção das providências cabíveis.
	Diante do acima exposto, voto no sentido de que seja aprovado o acórdão que ora submeto à deliberação deste Colegiado.
TCU, Sala das Sessões Ministro Luciano Brandão Alves de Souza, em 10 de março de 2020.
BENJAMIN ZYMLER 
Relator